臺灣高等法院高雄分院刑事判決　　　　　　　　　九十二年度上易字第一四九號
　　上　 訴　人
　　即　自 訴人　丁○○○○行股份有限甲司
　　代　表　人　 丙○○
　　自　訴　人
　　代　理　人　 侯永福律師
　　被　　　告　 乙○○
　　選任辯護人　 李明益律師
　　　　　　　　 涂啟夫律師
　　　　　　　　 江雍正律師
右上訴人因被告背信案件，不服臺灣高雄地方法院九十一年自字第五六八號中華民國
九十二年九月十九日第一審判決，提起上訴，本院判決如左：
    主  文
上訴駁回。
    理  由
一、自訴意旨略以：被告乙○○原係自訴人丁○○○○行股份有限甲司（以下稱聯邦
    銀行）設於高雄縣鳳山市○○路二二四號一樓之鳳山分行資深襄理兼顧客服務專
    員，係受自訴人委託負責處理權責內授信案件之核定及超逾權責授信案之轉核、
    已核准授信案貸放之核定等業務之人。民國（下同）八十七年間，案外人紐新企
    業股份有限甲司（以下稱紐新甲司）透過與該甲司熟識之被告乙○○之招攬，向
    聯邦銀行鳳山分行申請授信貸款，經聯邦銀行於八十七年九月二十二日審核准予
    授信總額新台幣（下同）一億元之貸款後，紐新甲司於同年十月間動用部分額度
    ，迄於八十八年三月二十三日欲再次申請動用授信貸款時，已逾原核准日期六個
    月，被告乙○○明知依規定應按月初報表對紐新甲司之信用況狀辦理實地調查，
    並向財團法人金融聯合徵信中心（以下稱聯徵中心）查詢紐新甲司之信用狀況，
    詎被告乙○○竟基於圖利紐新甲司及加損害於自訴人之概括犯意，故意不在核貸
    前辦理實地調查報告，逕自於同年三月二十三日、二十四日、二十五日、二十六
    日、二十九日連續核准貸放紐新甲司總計八千四百八十萬零一十二元之貸款，並
    延至同月三十日始辦理徵信調查，以隱瞞紐新甲司於八十八年二月間，因購買宏
    總甲司股票，違約交割，積欠復華證券金融甲司（以下稱復華證券甲司）七千二
    百七十萬一千元之逾期清償紀錄。嗣案外人即聯邦銀行鳳山分行顧客服務專員譚
    建文於同月三十日，對本件授信辦理追蹤考核，發見紐新甲司已有前開逾期紀錄
    ，並在授信追蹤考核報告表填註建議鳳山分行密切注意紐新甲司營運狀況及資金
    調度，視狀況採取必要措施以保障聯邦銀行債權之意見，然被告乙○○明知紐新
    甲司已呈現債信不良狀況，依規定應停止或減少貸放，詎其承前開加損害於聯邦
    銀行並圖利紐新甲司之概括犯意，於同月三十一日在其業務上所製作之實施調查
    報告表上填註：「˙˙˙該筆款項乃該甲司向復華証金甲司融資購買宏總股票因
    到期未能一次清償，該甲司欲由質押之股票分批出售償還，雙方意見無法協調所
    致。現雙方已達成協議，由復華証金分批出售質押股票後逐批償還，且負責向聯
    徵中心註銷該筆逾放記錄。俟註銷後（近日內）會補查詢證明。目前該甲司繳息
    、營運正常，且對本甲司之外匯業務陸續會增加。本分行亦將密切注意該甲司之
    營運、財務狀況，隨時掌握其風險」之不實意見，致聯邦銀行之貸放作業部門職
    員陷於錯誤，因之於同年四月六日貸放給紐新甲司一千三百九十六萬四千一百六
    十三元，總計紐新甲司自八十八年三月二十三日起至同年四月六日止，向自訴人
    密集貸得九千八百七十六萬四千一百七十五元，而於繳息二、三個月即告延滯，
    嗣並宣告倒閉，使自訴人蒙受本金新台幣七千八百七十三萬一千四百零八元之損
    失（即貸放金額九千八百七十六萬四千一百七十五元扣抵紐新甲司二千萬元定存
    單及三萬二千七百六十七元存款後之餘款，不包括利息）。因認被告所為係涉犯
    刑法第三百四十二條之背信罪嫌。
二、按犯罪事實應依證據認定之，無證據不得認定犯罪事實；又不能證明被告犯罪者
    應諭知無罪之判決，刑事訴訟法第一百五十四條第二項、第三百零一條第一項分
    別定有明文。又刑事訴訟法上所謂認定事實之證據，係指足以認定被告確有犯罪
    行為之積極證據而言，該項證據自須適合於被告犯罪事實之認定，始得採為斷罪
    資料，事實之認定應憑證據，如未發現相當證據，或證據不足以證明，自不能以
    推測或擬制之方法，以為裁判之依據，告訴人之告訴，係以使被告受刑事訴追為
    目的，是其陳述是否與事實相符，仍應調查其他證據以資審認。又刑法第三百四
    十二條之背信罪，係以為他人處理事務，意圖為自己或第三人不法之利益，或損
    害本人之利益，而為違背其任務之行為，致損害於本人之財產或其他利益，為構
    成要件，故背信罪之主體，限於為他人處理事務之人，所謂為他人云者，係指受
    他人委任，而為其處理事務而言；又刑法第三百四十二條之背信罪，以有取得不
    法利益或損害本人利益之意圖為必要，若無此意圖，即屬缺乏意思要件，縱有違
    背任務之行為，並致生損害於本人之財產或其他利益，自難律以本條之罪（最高
    法院二十九年上字第三一○五號、四十年臺上字第八六號、五十二年臺上字第一
    三○○號、四十六年臺上字第二六○號、五十一年臺上字第五八號、八十七年度
    台上字第一○五五號判例參照）。
三、自訴人自訴被告涉嫌右揭背信之犯行，不外以聯邦銀行顧客服務專員（帳戶管理
    員）制度實施要點、授信批覆書、企業逾期催收及呆帳資訊、科目別、授信追蹤
    考核報告表、授信戶核准明細查詢單、一般授信轉銷呆帳案件稽核報告、鳳山分
    行授信損失案件轉銷呆帳審核表及債權憑證、聯邦銀行獎懲動態通知表、被告綜
    合所得資料清單及紐新甲司登記資料，為主要論據。
四、訊據被告乙○○固供承八十七年九月間在聯邦銀行鳳山分行擔任資深襄理兼顧客
    服務專員助理期間，與該分行經理施明燦、顧客服務專員沈招印一同前往紐新甲
    司招攬貸款業務，經聯邦銀行總行核准貸予紐新甲司一億元之貸款後，於八十八
    年三月二十三日、二十五日、二十六日及二十九日核定紐新甲司動用貸款之事實
    ；惟堅詞否認有何背信之犯行，辯稱：紐新甲司於八十七年間之營運狀況非常良
    好，為各家銀行積極爭取往來之對象，分行經理施明燦為爭取紐新甲司之業務，
    才偕同被告與顧客服務專員沈招印一同前往紐新甲司招攬業務，在此之前，被告
    與紐新甲司並非熟識。又紐新甲司於八十八年三月二十三至二十九日間申請動用
    貸款時，並無信用不良之訊息，被告係在不知紐新甲司有逾期紀錄之情形下，於
    聯邦銀行總行所核准之額度內核定撥款予紐新甲司，並非故意違背職務以圖利紐
    新甲司，且被告當時係擔任助理業務主管，並非業務主管，紐新甲司之實地調查
    報告非屬被告權責內之業務，而係由經理指派之資深顧客服務員專員負責辦理，
    被告並無故意延宕製作實地調查報告，以隱瞞紐新甲司之逾期紀錄。再者，顧客
    服務專員譚建文於同年三月三十日完成紐新甲司之實地調查報告後，被告確實於
    翌日以電話向紐新甲司協理陳秀惠查訪，並據實加註上開意見，而紐新甲司亦同
    年五月清償復華證券甲司欠款，另同月二十四日及同年四月六日之放款，非被告
    所核定等語。
五、聯邦銀行鳳山分行於八十八年三月二十三日、二十五日、二十六日、二十九日先
    後核准貸放紐新甲司部分。經查：
（一）證人即聯邦銀行鳳山分行經理施明燦於八十七年九月間，偕同被告與證人即顧
      客服務專員沈招印主動至紐新甲司招攬業務等情，已據證人即紐新甲司副理陳
      秀惠於原審調查中證稱：當時紐新甲司業績非常良好，為各銀行主動積極爭取
      之對象，本件貸款係鳳山分行之經理主動與伊甲司之董事長聯繫爭取的，在本
      件貸款之前，伊不認識被告等語（見原審卷第一六一頁），核與證人即紐新甲
      司總經理陳冠英證述情節相符（見原審卷第二三八頁），並有紐新甲司於八十
      八年二月間與各家銀行借款狀況表一份在卷可憑（見原審卷第二八四頁），足
      見被告辯稱本件貸款非被告所招攬，即非無據。雖證人施明燦、沈招印均陳稱
      ：本件係由被告招攬，因被告在亞太銀行高雄分行任職期間與該甲司熟識云云
      ，然其等並未指明被告究係與紐新甲司之何人熟識，其等所陳是否屬實，非無
      疑義；復參以原審依職權向亞太商業銀行函查結果，被告在復華銀行之前身亞
      太商業銀行高雄分行任職期間，並未負責紐新甲司之放款或徵信業務之情（見
      原審卷第二○二頁之復華銀行九十二年六月二十三日（九二）復高字第二五四
      號函），自難僅憑證人施明燦、沈招印前揭證述，而為被告不利之認定。況且
      ，本件授信貸款業務是否由被告招攬，與被告是否有背信行為並無必然關係。
（二）聯邦銀行鳳山分行於八十八年三月二十三日、二十五日、二十六日、二十九日
      先後核准貸放紐新甲司，被告均在相關授信戶核准明細查詢單「覆核」欄上及
      傳票上「有權簽章人」欄上蓋章，有各該資料影本在卷可憑（見原審卷第三六
      八頁至三七九頁）。被告在上開資料上蓋章，據自訴人陳稱當時被告係代理業
      務主管云云，被告辯護人辯稱被告當時只是顧客服務專員助理云云（見本院九
      十二年十一月十七日準備程序筆錄），被告辯稱其係以業務部門的助理業務主
      管身分蓋章，不是代理業務主管云云（本院九十三年六月二十四日審判筆錄）
      。經查，被告自八十七年十月一日起擔任職聯邦銀行鳳山分行資深襄理兼助理
      業務主管及總務、催收、外務、授信、外匯及作業主管一職，於八十八年四月
      一日始兼任業務主管，負責權責內授信案件之核定及超逾權責授信案件之審核
      、已授信案件之核定等職務，為被告所是認，並有自訴人提出之輪調職務表及
      業務主管執掌內容文件各一份在卷可憑（見原審卷第一八二頁、一八三頁）。
      又自訴人陳稱八十七年十月一日起原業務主管李碧珠改調職務，聯邦銀行鳳山
      分行之業務主管即懸缺，而由當時擔任助理業務主管之被告代理業務主管職務
      ，亦據自訴人提出八十七年十二月十五日聯邦銀行授信批覆書影本一份，（見
      原審卷三五六頁），其上業務主管蓋有被告「乙○○」之印章及八十八年三月
      二十三日、二十五日、二十六日、二十九日自訴人銀行先後核准貸放紐新甲司
      ，是自訴人陳稱被告雖自八十八年四月一日始派任為業務主管，但自八十七年
      十月一日起至八十八年三月三十一日止，被告均以助理業務主管身分代理業務
      主管職掌，尚非無據。退一步言之，被告既在上開「授信批覆書」上「業務主
      管」欄，及上開聯邦銀行鳳山分行於八十八年三月二十三日、二十五日、二十
      六日、二十九日先後核准貸放紐新甲司，在相關申請動用撥款資料，即授信戶
      核准明細查詢單「覆核」欄上及傳票上「有權簽章人」欄上蓋章，無論以如何
      身分蓋章，被告即應依法負責。被告爭執以何種身分蓋章已非重要；否則，被
      告蓋章而不必負責，蓋章豈非徒具形式而失其意義。
（三）惟聯邦銀行總行於八十七年九月二十二日核准紐新甲司共計一億元之信用貸款
      ，有效期間為一年，此有聯邦銀行八十七年九月二十二日核准號碼七二八○二
      七號之授信批覆書一份在卷可憑（見原審卷第一一頁）。又依聯邦銀行授信覆
      審作業規定，營業單位主管應指派對授信業務具有經驗之人員（如具有本行顧
      客服務專員資格者、符合本行顧客服務專員助理資格者等人）辦理覆審工作，
      且總經理權責以上核准之重要放款個案，自核准日起算，至少應每半年實地調
      查一次並於當月底前送稽核室，有授信覆審作業資料及流程圖一份在卷可參（
      見原審卷第三○四至三一一頁）。而上開聯邦銀行本行所頒布「業務處理手冊
      授信覆審篇」，其所謂「營業單位主管」，就聯邦銀行鳳山分行，當係指該分
      行之經理而言。是依上開作業規定，紐新甲司於八十八年三月二十三日申請動
      用前開核准之貸款時，已逾核准日半年，聯邦銀行鳳山分行主管即經理施明燦
      應指定對授信業務具有經驗之人員如顧客服務專員等人對紐新甲司辦理實地調
      查，是被告辯稱辦理實地調查之人員非被告所指派等語，尚非無據，應堪採信
      。況本件紐新甲司之實地調查報告非被告負責製作之情，亦據證人施明燦於原
      審調查中證稱：顧客服務專員不能覆審自己經管之案件，需由其他顧客服務專
      員覆審，故本件紐新甲司之實地調查報告由專員譚建文負責等語（見原審卷第
      一五三頁、一五四頁），核與證人譚建文於原審院調查中具結證稱：八十八年
      三月間伊兼任顧客服務專員助理，總行於每月月初印列將逾核准日六個月之貸
      款案報表交予分行做實地調查，一般在月中時即會指派何人辦理，伊記得當時
      之報表上記載伊負責製作本件實地調查報告，但不知是何人指派，因以前之業
      務主管李碧珠曾說實地調查報告只要在月底完成送總行即可，伊才於八十八年
      三月三十日做實地調查報告等語（見原審卷第二一七、二一八頁）；及證人即
      聯邦銀行鳳山分行行員胡興於原審證稱：實地調查報告在月底前製作完成提出
      即可等語（見原審卷第一二三頁），大致相符，顯見紐新甲司於八十八年三月
      二十三日申請動用貸款前，聯邦銀行鳳山分行已指派顧客服務專員譚建文辦理
      本件實地調查報告，且因聯邦銀行上開覆信作業流程規定於月底前製作完成呈
      送總行即可，譚建文始於同年三月三十日辦理本件實地調查，並非被告在核定
      紐新甲司申請動用貸款前，故意延宕不為前開授信覆審工作甚明。是自訴人指
      稱被告故意違背其職務，不對紐新甲司之信用狀況進行調查即逕自放款云云，
      與事實不符，無足採信。雖然，本案八十八年三月二十三日、二十五日、二十
      九日授信戶核准明細查詢單係經被告核定放款（見原審卷第十六頁、十八頁至
      第二十二頁），但不能證明被告係知悉紐新銀行之債信已不良，而仍予放款，
      被告縱有疏失，亦難遽認被告有背信之犯意。
（四）又客戶申請動用貸款，並非被告一人核定即可，尚需經授信作業主管核准方可
      製作傳票撥貸乙節，業經證人施明燦於原審證稱：客戶申請動用時，應檢附動
      用申請書及相關證件，再由作業部門查看有無額度，由顧客服務專員蓋章，拿
      給授信作業主管核准後，再製作傳票轉帳等語甚詳（見原審卷第一五一頁），
      並有聯邦銀行貸放程序規定在卷可稽（見原審卷第二二四頁放貸程序規定，顧
      客服務專員受理借戶動用申請，應即檢視債權憑證及其他核貸條件應備文件齊
      全後，請授信經辦員依電腦連線作業規定查詢借戶有無可用額度，並印錄於授
      信核准明細單上，如符合動用條件，應於授信核准明細單上簽注擬准動用紀錄
      ，並由授信經辦填製授信貸放傳票併同其他應備書類，送請授信業務主管核定
      ），顯見聯邦銀行於核撥貸款時，已有內部牽制規定，以避免濫行核撥貸款無
      訛，是尚難僅因被告核定紐新甲司之動用申請，即認被告主觀上有圖利紐新甲
      司之意圖。又紐新甲司於同月二十三、二十四及二十五日之動用申請，均係譚
      建文負責授信經辦乙情，有上開授信戶核准明細查詢單可憑，而譚建文又係本
      件紐新甲司實地調查之經辦人，有如前述，可見證人譚建文對紐新甲司動用申
      請已逾核准日半年一事，知悉甚詳，依理應迅速製作實地調查，然因其認為聯
      邦銀行並未規定須做實地調查方可放款（見原審卷第二二○頁），遂按聯邦銀
      行上開授信覆審流程規定於月底製作完成，以致未發現紐新甲司有逾期紀錄。
      又證人施明燦證稱：倘客戶申請動用時，已超過核准日期半年，作業部門的經
      辦將整個文件給授信作業主管看時，授信主管要注意看有無按總行規定做實地
      調查等語（見原審卷第一五二頁）。足見聯邦銀行鳳山分行當時之授信作業部
      門未能提供正確資料，益難因此而推論被告有圖利紐新甲司及加損害於自訴人
      銀行之故意。是被告辯稱伊不知紐新甲司有逾期紀錄，方在同月二十三日、二
      十五日、二十六日及二十九日核定紐新甲司放款等語，尚非不可信。
六、聯邦銀行鳳山分行於八十八年三月二十四日核准貸放紐新甲司部分：
    經查，紐新甲司於八十八年四月二十四日之動用申請案，係由行員譚建文經辦，
    行員鍾政道經施明燦經理同意後才核定放款等情，業經證人鍾政道結證甚明（見
    原審卷第四六四頁），足見被告辯稱伊未核定三月二十四日之放款等語，與事實
    相符，應堪採信。
七、聯邦銀行鳳山分行於八十八年四月六日核准貸放紐新甲司部分：
（一）查被告於譚建文製作之實地調查報告中填註：「˙˙˙據八十八年三月三十一
      日與該甲司財務協理訪詢：該筆款項乃該甲司向復華證金甲司融資購買宏總股
      票因到期未能一次清償，該甲司欲由質押之股票分批出售償還，雙方意見無法
      協調所致。現雙方已達成協議，由復華證金分批出售質押股票後逐批償還，且
      負責向聯徵中心註銷該筆逾放記錄。」之意見（見原審卷第五十九頁），而紐
      新甲司積欠復華證券甲司之股票款，於八十八年五月五日清償完畢，有紐新甲
      司償還明細表一份在卷可憑（見原審卷第一一一至一一三頁）。被告在譚建文
      八十八年三月三十日製作之實地調查報告中填註上開意見，雖在八十八年五月
      五日紐新甲司清償積欠復華證券甲司之股票款之前，但其亦載明「據八十八年
      三月三十一日與該甲司財務協理訪詢」字句，表示此為訪詢紐新甲司財務協理
      ，紐新甲司財物協理之說法而已，而有如前述紐新甲司積欠復華證券甲司之股
      票款，於八十八年五月五日清償完畢屬實。因此，尚難遽認被告上開批註意見
      有何不實。
（二）又查，本案八十八年四月六日授信戶核准明細查詢單及傳票（見原審卷三八二
      頁、三八三頁），其上並無被告任何簽名蓋章，自訴人亦未提出任何被告授意
      准予先行撥款之證據。雖然證人即當時在自訴人銀行擔任一般有權簽章人員及
      代理樓下存款主管之鍾政道於本院審理時證稱「˙˙˙這筆的話不是說前面的
      撥款程序都完成才來的，這筆前面的都還沒完成，蘇貞菊負責傳票流程，因為
      傳票還沒有完成，我有問ＯＰ主管乙○○是否要先撥，他說可以˙˙˙」、「
      （由附件一、附件六所示時間對照，發現在開狀程序尚未完成之前，你即將押
      匯款匯給川暉甲司，為何如此？（提示並告以要旨））因為業務主管那邊已經
      授權我們先匯款出去，而且當時已經接近四點半了，有點晚了，業務主管要我
      們先匯，也沒有人告訴我們紐新甲司有問題」「（被告是以何方式指示你們的
      ？）我們是以電話方式聯絡。口頭方式」、「（有無證據？）因為他是業務主
      管，我們是相信主管不會對甲司不利的地方，所以只有口頭的方式」、「（依
      照規定是否可以如此？）如果沒有業務主管核准的話，我們也不能夠匯出，而
      且我當時只是專員而已沒有權利決定」，證人即上開八十八年四月六日放款聯
      邦銀行鳳山分行授信作業經辦人蘇貞菊於本院審理時證稱：「押匯的匯款手續
      要經過業務部門的核准，存款部門才能把錢匯出去。存款部分要得到業務部門
      的指示」、「（˙˙˙何以未完成開狀及押匯手續即先匯給川暉甲司（提示並
      告以要旨？））˙˙˙因為時間關係，所以我們就先訊問主管，得到主管同意
      ，才能辦，我所謂的主管是業務部門，當時的業務主管是被告，作業主管係何
      翊文」、「（有無被告授權之具體情形？）因為他是業務主管兼授信主管，所
      以就是被告」、「（有無書面紀錄？）我們會先口頭問」等語（見本院九十三
      年四月五日審判筆錄）。固均證稱八十八年四月六日放款部分，係經被告口頭
      授意先行撥款云云，惟證人鍾政道當時在自訴人銀行擔任一般有權簽章人員及
  代理樓下存款主管，證人蘇貞菊當時係聯邦銀行鳳山分行授信作業經辦人，又
      是承辦本部分放款，其等上開證述攸關本身利害，且高達一千三百九十六萬四
      千一百六十三元之放款，又係先行撥款之情形，卻無被告授意先行撥款之證據
      ，自難僅憑證人鍾政道、蘇貞菊上開證詞遽為不利被告之認定。
八、綜上所述，被告於核定紐新甲司八十八年三月二十三日、二十五日、二十六日及
    二十九日放款部分，被告係在不知紐新甲司上開之逾期紀錄下，於聯邦銀行核准
    之貸款額度內核定放款，其於主觀上既無為自己或第三人不法利益或損害聯邦銀
    行利益之意圖，客觀上亦無為自己不法利益而為違背任務之行為，顯與刑法背信
    罪之構成要件不符；自訴人銀行八十八年三月二十四日放款部分又與被告無關；
    至於自訴人銀行八十八年四月六日放款部分，又無明確證據證明被告有授意先行
    撥款。此外，復查無其他積極證據足認被告有何背信犯行，自屬不能證明被告犯
    罪，依上開規定及最高法院判例所示，自應為被告無罪之諭知。至於被告不成立
    背信罪與被告是否有過失而應負民事賠償責任，並無必然關係，併此敘明。
九、原審因而為被告無罪之諭知，核無不合，自訴人上訴意旨仍認被告犯罪，為無理
    由，應予駁回。
據上論結，應依刑事訴訟法第三百六十八條，判決如主文。
中    華    民    國      九十三      年      七      月     八   日
                              臺灣高等法院高雄分院刑事第五庭
                                  審判長法官  曾永宗
                                        法官  陳明富
                                        法官  邱永貴
右正本證明與原本無異。
不得上訴。
                                  法院書記官  梁雅華
中    華    民    國      九十三      年      七      月    八    日
